【裁判字號】    98,台上,2961
【裁判日期】    980527
【裁判案由】    妨害自由
【裁判全文】
最高法院刑事判決            九十八年度台上字第二九六一號
上  訴  人  台灣高等法院台南分院檢察署檢察官
上  訴  人  甲○○
被      告  乙○○
            丙○○
            丁○○
            戊○○
上列上訴人等因被告等妨害自由案件，不服台灣高等法院台南分
院中華民國九十四年十二月二十日第二審判決（九十四年度上訴
字第九三七號，起訴案號：台灣雲林地方法院檢察署九十一年度
偵字第一六八二號，九十二年度偵字第一五七九、一八０三、一
九五八、二三六八號），提起上訴，本院判決如下：
    主  文
上訴駁回。
    理  由
按刑事訴訟法第三百七十七條規定，上訴於第三審法院，非以判
決違背法令為理由，不得為之。是提起第三審上訴，應以原判決
違背法令為理由，係屬法定要件。如果上訴理由書狀並未依據卷
內訴訟資料，具體指摘原判決不適用何種法則或如何適用不當，
或所指摘原判決違法情事，顯與法律規定得為第三審上訴理由之
違法情形，不相適合時，均應認其上訴為違背法律上之程式，予
以駁回，合先說明。
一、甲○○部分
本件上訴人甲○○上訴意旨略稱：共同被告乙○○、丙○○實為
本件之指使人，渠等當初指使張朝順等人共同向己○○催討新台
幣（下同）四十萬元之債務，同意以一半之代價為酬勞，甲○○
因積欠蕭維雄款項而被迫參與本案，亦未分受取得之五萬元酬勞
，而遭判處有期徒刑八月，然乙○○、丙○○竟獲判無罪，難以
甘服等語。
惟查：本件原判決認定甲○○有原判決事實欄所載之犯行，因而
維持第一審依修正前刑法牽連犯之規定，從一重論處甲○○共同
以非法方法剝奪人之行動自由罪刑（累犯，處有期徒刑八月）部
分之判決，駁回甲○○在第二審之上訴。係依憑甲○○之自白，
告訴人己○○之指訴，同案共同被告謝嘉文、陳應財、洪政雄、
邱育豪、張朝順、許木昌之陳述，雲林醫院出具之診斷證明書、
驗傷診斷書、己○○之傷勢照片、現場勘驗筆錄、己○○遭強盜
案現場圖及相片、支票影本二十張等證據資料，為綜合之判斷。
已詳細敘述其所憑之證據及認定之理由，所為論斷，俱有卷存證
據資料可資覆按，並無採證或認定事實違背經驗法則或論理法則
，或其他違背法令之情形。甲○○上訴意旨並未依據卷內訴訟資
料，具體指摘原判決就其本身犯案部分有何不適用法則或適用不
當之違背法令情事，徒以與其無關之共同被告乙○○、丙○○部
分之判決結果，任意指摘原判決不當，核與法律規定得為第三審
上訴理由之違法情形，不相適合。其上訴違背法律上之程式，應
予駁回。另甲○○所犯刑法第二百七十七條第一項傷害罪部分，
核屬刑事訴訟法第三百七十六條第一款之案件，既經第二審判決
，自不得上訴於第三審法院。縱此部分與上開妨害自由部分依修
正前刑法規定，有方法結果之牽連關係，為裁判上一罪，但妨害
自由部分之上訴為不合法，本院應從程序上予以駁回，而無從為
實體上判決，對於輕罪之此部分，亦無從適用審判不可分原則，
為實體上審判，此部分上訴，顯為法所不許，應併予駁回。
二、乙○○、丙○○、丁○○、戊○○（即檢察官上訴）部分
本件檢察官上訴意旨略以：(一)、己○○積欠被告乙○○會款，乙
○○除對己○○提出刑事告訴，並循民事途徑解決而獲償二萬元
，惟己○○仍積欠四十萬元，乙○○心有未甘，方透過密友即被
告丙○○之介紹，認識交往複雜之被告丁○○，乙○○則委託丁
○○代為向己○○討債，並交付己○○簽發之支票十五張，丁○
○則找被告戊○○幫忙，戊○○又交待姪子張朝順（原名張振勳
）幫忙，後即發生本件同案被告甲○○、謝嘉文、陳應財等人妨
害自由案件，此為乙○○、丙○○、丁○○、戊○○（下稱被告
乙○○等四人）所不爭執。依常理言之，乙○○既是無法循法律
途徑收回欠款後，方透過丙○○、丁○○及戊○○之協助，希望
以私下要債之手段取回欠款，則私人討債手段通常不會用和平手
段（和平手段透過法院即可），應為被告乙○○等四人所認識，
加以丁○○於第一審法院羈押訊問時陳稱：討債之事是乙○○直
接與張朝順商談；甲○○於原審又供稱：伊等要行動前有通知票
主（即乙○○），則被告乙○○等四人知悉甲○○等人非法討債
之行動，乙○○並告知甲○○等人如何討債，否則甲○○等人如
何下手實施？是被告乙○○等四人與下手之甲○○等人有犯意聯
絡甚明，原判決並未慮及此點，採證有違經驗法則及論理法則。
(二)、丁○○於民國九十二年四月三十日警詢時答稱：「於九十二
年三月二十九日乙○○、丙○○於收到地檢署傳票後，曾到斗六
市找我商量事情如何處理？因事情來龍去脈只有張振勳一人知情
，所以便聯絡張振勳出來，與乙○○研究到地檢署如何答辯，因
此我、丙○○、乙○○、張振勳，另張振勳並邀集『景仔』戊○
○、游佳賓共六人，於當日晚上在斗六市○○路中華日本料理店
一起吃飯，他們順便談論此事。」若被告乙○○等四人並未參與
共謀，於接獲檢察官之傳票，祇須據實陳述即可，何須召集相關
人員商談如何善後？此與被告乙○○等四人與下手實施之人是否
犯意聯絡至有關係，原判決並未就此部分加以調查認定，亦有調
查未盡之違法等語。
惟查：本件原判決以公訴意旨略以：被告乙○○等四人與甲○○
、謝嘉文、陳應財、洪政雄、蕭維雄、張朝順、邱育豪（以上六
人均經判處罪刑確定）、許木昌（已死亡），為索討己○○積欠
乙○○之債務，共同以非法方法剝奪己○○之行動自由，並予以
毆打成傷，而取得己○○交付之五萬元等犯行，因認被告等四人
均涉有刑法第三百零二條第一項之妨害自由罪、第二百七十七條
第一項之傷害罪等罪嫌。經審理結果，認不能證明被告乙○○等
四人犯罪，因而維持第一審諭知渠等四人無罪部分之判決，駁回
此部分檢察官在第二審之上訴。係以：共同正犯中之同謀犯，因
其並未參與構成要件之實行行為，僅係以參與犯罪之謀議為其犯
罪構成要件要素，故須以嚴格之證據證明其參與謀議，始足據為
斷罪之基礎。被告乙○○等四人均未下手實行上開犯行，渠等亦
均否認參與對己○○為暴力討債之謀議。經綜合被告乙○○等四
人之陳述，並參酌游嘉賓、張朝順、洪政雄、甲○○分別於偵查
、第一審所為之證言，暨第一審法院勘驗張朝順於九十二年四月
二十三日之偵訊錄音帶內容等證據資料，認：(一)、九十一年二月
間，乙○○與丁○○在丙○○住處初次見面時，尚不知己○○是
否確已遷至雲林縣斗六市，當時應未論及討債方式，難謂已有犯
罪計畫之謀議。(二)、九十一年三月間某日，乙○○與丙○○至斗
六市，將己○○簽發之支票交予丁○○，丁○○另邀戊○○、游
嘉賓前往共同進餐，餐後游嘉賓即偕同張朝順訪找己○○索討債
務，經己○○之妻表示仍在訴訟中無法還款，其即離去。斯時渠
等之目的僅係交付債權憑證，及瞭解己○○之還款意願，此時並
無計畫以暴力方式討債之必要，自無可能形成犯罪之謀議。(三)、
事後張朝順得知蕭維雄、洪政雄願代為催討上開債務，輾轉經由
戊○○、丁○○告知乙○○，並由乙○○書立委託書，再由丁○
○將上述支票及委託書經由戊○○、張朝順交予洪政雄，蕭維雄
、洪政雄、張朝順憑以再次向己○○討債，仍無功而返，乙○○
、丁○○、戊○○上述書立並交付委託書及支票等舉動，僅係配
合蕭維雄、洪政雄之要求而為，渠等間並無直接聯繫，遑論有何
犯罪計畫之謀議。(四)、蕭維雄、洪政雄確認己○○無還款意願後
，於九十一年四月一日決定採取暴力方式討債，其二人有絕對之
主導權，而乙○○、丙○○、丁○○、戊○○與蕭維雄、洪政雄
及下手實行之甲○○等人間無直接之接觸，彼此間無由形成犯意
聯絡。張朝順對於九十一年四月一日前往討債時有無告知丁○○
乙節，於偵、審中前後所述不一，又縱使丁○○知悉當日有人前
往討債，然張朝順有無將暴力逼債之計畫告知丁○○？丁○○是
否表示讚同並參與謀議？其是否將之轉告乙○○、丙○○、戊○
○知悉？彼等有無進而參與謀議或就犯罪計畫提供意見，均未見
檢察官舉證證明，自不能謂被告乙○○等四人已與張朝順形成犯
罪之謀議。張朝順於偵查中稱：案發前曾與丙○○聯絡云云，嗣
後業為張朝順及丙○○所否認，而第一審法院勘驗當次訊問錄音
帶（九十二年四月二十三日）結果，張朝順或無不利於丙○○、
丁○○之陳述，或部分陳述係受檢察官之誘導訊問而為，真意如
何存疑，不足為不利於丁○○、丙○○之認定。案發後九十二年
三月二十九日，被告乙○○等四人與張朝順、游嘉賓之聚會，除
研議案情答辯方向外，亦在取回己○○簽發之支票，而渠等研議
情形僅在簡化委託討債過程，並未邀集甲○○相互勾串並委責於
甲○○，亦不足為不利於被告乙○○等四人之論據。因認本件檢
察官所提出之證據及指出之證明方法，尚未能使法院達到確信被
告乙○○等四人有罪之程度，被告乙○○等四人之犯行尚屬不能
證明。已說明就案內所有證據資料，本於調查所得，為綜合之判
斷。所為論斷，俱有卷存證據資料可資覆按，並無採證或認定事
實違背經驗法則或論理法則，或其他違背法令之情形。另查：(一)
、犯罪事實應依證據認定之，所謂證據，須適於為被告犯罪事實
之證明者，始得採為斷罪資料，否則，自難以擬制推測之方法，
作為論罪依據。本件原判決以被告乙○○等四人並未參與實行本
件犯行，亦無法證明與共同實行本件犯行之甲○○、謝嘉文、陳
應財、洪政雄、蕭維雄、張朝順、邱育豪、許木昌有自己共同犯
罪之意思聯絡，因而維持第一審所為被告乙○○等四人無罪之諭
知，業已詳細敘明其所憑之論據。又甲○○係受蕭維雄指使而為
本件犯行，其與被告乙○○等四人間並無聯繫亦無犯罪謀議，亦
經原判決論述明確。上訴意旨並未依據卷內訴訟資料具體指摘原
判決此部分論斷有何違背法令情事，徒以：私人討債通常不會使
用和平手段，及甲○○於原審供稱行動前有通知票主，則被告乙
○○等四人應知悉甲○○等人非法討債之行動等詞，以擬制推測
之方式，任意指摘原判決不當，自非適法之第三審上訴理由。(二)
、原判決對於被告乙○○等四人於案發後之九十二年三月二十九
日，與張朝順、游嘉賓聚會，如何不足為不利於被告四人之論據
，已依據調查證據所得，詳細敘明所為論斷之理由，自無上訴意
旨所指調查未盡之違法情形可言。況查該次聚會，已在本件案發
（九十四年四月一日）將近一年之後，與被告乙○○等四人有無
共同參與本件犯行之待證事實欠缺密切之關聯性，上訴意旨執以
指摘，亦非適法。本件此部分上訴核與法律規定得為第三審上訴
理由之違法情形，不相適合。其上訴違背法律上之程式，應予駁
回。另被告乙○○等四人被訴涉犯刑法第二百七十七條第一項傷
害罪部分，核屬刑事訴訟法第三百七十六條第一款之案件，既經
第二審判決，自不得上訴於第三審法院，檢察官此部分之上訴，
顯為法所不許，應併予駁回。
據上論結，應依刑事訴訟法第三百九十五條前段，判決如主文。
中    華    民    國  九十八  年    五    月  二十七  日
                      最高法院刑事第五庭
                          審判長法官  陳  正  庸
                                法官  賴  忠  星
                                法官  林  秀  夫
                                法官  宋      祺
                                法官  陳  祐  治
      本件正本證明與原本無異
                                      書  記  官
中    華    民    國  九十八  年    六    月    五    日
                                                    m


司法院資訊處製作；財團法人民間司法改革基金會備份。
